臺灣高雄地方法院民事判決　九十一年度訴字第五三六號
　　原　　　告　台灣銀行
　　法定代理人　乙○○
　　訴訟代理人　丁○○
　　送達代收人　丙○○
　　被　　　告　甲○○
右當事人間請求給付借款事件，本院判決如左：
    主    文
被告應給付原告新台幣壹佰拾捌萬柒仟陸佰貳拾壹元，及自民國九十年三月十一日
起至清償日止，按年息百分之七點五計算之利息，並自民國九十年四月十一日起至清
償日止，逾期在六個月以內者，按上開利率百分之十，逾期六個月以上者，按上開利
率百分之二十計算違約金。
訴訟費用由被告負擔。
本判決於原告以新台幣肆拾陸萬貳仟元供擔保後，得假執行；但被告於假執行程序實
施前，以新臺幣壹佰拾捌萬柒仟陸佰貳拾壹元預供擔保後，得免為假執行。
    事    實
甲、原告方面：
一、聲明：求為判決除假執行擔保金額外，如主文所示。
二、陳述：
　　（一）被告於民國八十八年五月十一日向原告借用新台幣（下同）一百四十九萬
    元，約定自八十八年五月十一日起至一０三年五月十一日止，分一百八十期，依
    年金法按月於十一日平均攤還本息，如未按期給付，即喪失期限利益，全部債務
    視為到期。利息按原告基本放款利息加碼即百分之一點五七五（放款時為百分之
    八點七七五）機動調整計算；又上開貸款因享有其他利率優惠期限二年，亦即優
    惠期間，利率依上開計得之利率減百分之０點六二五機動計算（目前利率為百分
    之七點五），且約定如逾期清償，在六個月以內者，按上開利率百分之十，超過
    六個月以上者，按上開利率百分之二十計付違約金。詎被告僅清償至九十年三月
    十日止，債務依約已視為全部到期，計尚欠如主文所示之本利及違約金迄未清償
    ，為此，本於消費借貸法律關係提起本件訴訟，並陳明願供擔保，請准宣告假執
    行。
    （二）被告於全數清償本件借款後，原告會出具本筆借款之清償證明，至於塗銷
    抵押權登記部分，因被告為另筆債務之連帶保證人，於該債務未獲全數清償之前
    ，仍為抵押權所擔保債權之效力所及，原告無塗銷抵押權之義務。
三、證據：提出借據、借款查詢表、利率調整表、抵押權設定契約書各一件及另筆放
　　款借據二紙為證。
乙、被告方面：
一、聲明：求為判決：
　　（一）先位答辯聲明：
　　原告之訴駁回，訴訟費用由原告負擔。如受不利判決，請准供擔保，免為假執行
　　之宣告。
    （二）被位答辯聲明：
    原告應於被告給付一百三十八萬七千六百二十一元及利息併違約金時，給付被告
    坐落高雄市○○區○○段第一五四號土地，暨同段第一五八建號即門牌號碼高雄
    市○○區○○路二四巷十三號、同段一五九建號即同路二四巷十二號之一建物之
    清償證明，並協同辦理上開房地之抵押權登記。訴訟費用由原告負擔。如受不利
    判決，請准供擔保，免為假執行之宣告。
二、陳述：
　　（一）被告係提供坐落高雄市○○區○○段第一五四號土地，暨其上同段第一五
　　八建號即門牌號碼高雄市○○區○○路二四巷十三號、同段一五九建號即同路二
    四巷十二號之一建物（下稱系爭房地）設定抵押權登記與原告，而向原告借得本
    件貸款，後因有人欲向被告買受系爭房地並代為清償債務，被告乃向原告表明全
    部清償之意，及要求原告應於清償後給付清償證明，以便辦理塗銷系爭房地之抵
    押權登記，然原告竟以另筆被告曾任他人之保證人之債務未獲清償之與此無關之
    貸款混為一談，而要求一併清償，否則拒絕出具清償證明，實則二者債務既屬無
    關，即難混淆，原告既不願於被告清償本筆債務後出具清償證明，對被告自屬不
    利，故被告暫不給付分期款。
    （二）依民法第二百六十四條第一項規定，因契約互負債務者，於他方當事人未
    為對待給付前，得拒絕自己之給付。又被告就原告請求履行因雙務契約所負之債
    務，在裁判上援用民法第二百六十四條之抗辯權時，原告如不能證明自己已為對
    待給付或提出對待給付，法院應為原告提出對待給付時，被告即向原告為給付之
    判決，不得僅命被告給付，而置原告之對待給付於不顧，最高法院三十九年台上
    字第九０二號著有判例可資參照。原告不同意於被告清償本筆債務時出具清償證
    明書，並塗銷抵押權登記，則被告自得行使同時履行抗辯權，是縱認原告請求有
    理由，亦請為對待給付之判決。
    （三）被告不依約清償分期款之原因，既如前述，則逾期清償之原因不在被告，
    而係可歸責於原告之事由所致，是原告請求逾期之利息及違約金均無理由。
三、證據：提出系爭房地登記謄本各一份為證。
    理    由
一、原告主張被告於八十八年五月十一日向原告借用一百四十九萬元，依上開利率計
    算方式計息，並約定分一百八十期，依年金法自八十八年六月起，按月於十一日
    平均攤還本息，如未按期給付，即喪失期限利益，全部債務視為到期，且約定如
    逾期清償，在六個月以內者，按上開利率百分之十，超過六個月以上者，按上開
    利率百分之二十計付違約金，詎被告僅清償至九十年三月十日止之事實，已據其
    提出借據、借款查詢表、利率調整表各一件為證，且為被告不爭，堪信為真。又
    原告主張全部債務已因被告未依約履行而視為全部到期，計尚欠如主文所示之本
    金、利息及違約金等情，則為被告以前揭情詞抗辯。是本件應予審究者，乃原告
    於被告清償本筆債務後，是否有出具清償證明、塗銷系爭房地抵押權登記之義務
    ，並上開義務之履行與被告之清償是否有同時履行抗辯之適用？經查：
    （一）所謂同時履行之抗辯，乃係基於雙務契約而發生，倘雙方之債務，非本於
    同一之雙務契約而發生，縱令雙方債務在事實上有密切之關係，或雙方之債務雖
    因同一之雙務契約而發生，然其一方之給付，與他方之給付，並非立於互為對待
    給付之關係者，均不能發生同時履行之抗辯，最高法院五十九台上字第八五０判
    例可資參照。又清償人對於受領清償人，得請求給與受領證書，民法第三百二十
    四條明定。本件姑不論原告已陳明於被告清償後，即會給與本筆債務之清償證明
    書，即使被告清償後，原告不給與清償證明書，其自得依該條規定，向原告請求
    受領證書。況借貸契約固為雙務契約，然上開法條規定，受領證書之給與既係於
    清償人清償後，始得請求受領清償人給與，其顯非立於對待給付之關係甚明，亦
    即被告應於清償後始得向受領清償之原告請求給與受領證明書，是被告執同時履
    行抗辯，主張原告應給與清償證明書，其才願全數或按期清償，尚屬無據。
    （二）次按所謂最高限額之抵押權，係指所有人提供抵押物，與債權人訂立在一
    定金額之限度內，擔保現在已發生及將來可能發生之債權之抵押權設定契約而言
    。此種抵押權所擔保之債權，除訂約時已發生之債權外，即將來發生之債權，在
    約定限額之範圍內，亦為抵押權效力所及。雖抵押權存續期間內已發生之債權，
    因清償或其他事由而消滅，原訂立之抵押契約依然有效，嗣後在存續期間內陸續
    發生之債權，債權人仍得對抵押物行使權利，最高法院六十六年台上字第一０九
    七亦著有判例足供參照。經查系爭房地曾於七十六年十月八日由被告設定最高限
    額抵押權二百四十萬元與原告，有被告提出之房地登記謄本附卷可稽，且為兩造
    自認。又依該抵押權設定契約書之其他約定事項第一條已載明抵押權所擔保債權
    之範圍：「債務人及擔保品（本件均為被告）提供人為擔保債務人對抵押權人（
    指原告），在本抵押權設定契約書所定之本金最高限額以內，現在所負（包括過
    去已發生之債務在內）及將來所成立之借款（另立借據或（及）透支約據、或（
    及）本票、或（及）約定書、或（及）委任保證契約等作為本契約書之附件，各
    該附件之規定其效力同於本契約書），以及其他一切債務及其利息、遲延利息、
    違約金，實行抵押權費用，以及因債務不履行而發生之全部損害賠償」，有該設
    定契約書及其他約定事項足憑。基此，原告主張前開抵押權之設定，僅在擔保本
    筆借貸債權等語，尚與事實不合。次查，原告主張被告除積欠原告本筆債務外，
    其尚有其他連帶保證債務一節，為被告自認，且有其他放款借據（借款人茂順企
    業工程股份有限公司）在卷可證，被告既為該借款之連帶保證人，且未能舉證該
    借款債務已經消滅，及該抵押權所擔保之債權已合法終止而確定不再發生，則揆
    諸上開法條及判例意旨，原告主張其無塗銷上開抵押權登記之義務，即屬正當。
    要言之，被告主張其可拒繳分期款及因可歸責於原告之事由而無須繳納違約金等
    ，即非有據，不能信實。
二、按稱消費借貸者，謂當事人約定，一方移轉金錢或其他代替物之所有權於他方，
    而他方以種類、品質、數量相同之物返還之契約。借用人應於約定期限內，返還
    與借用物種類、品質、數量相同之物。遲延之債務，以支付金錢為標的者，債權
    人得請求依法定利率計算之遲延利息。但約定利率較高者，仍從其約定利率。當
    事人得約定債務人不履行債務時，應支付違約金。民法第四百七十四條、第四百
    七十八條、第二百三十三條第一項、第二百五十條第一項分別定有明文。本件被
    告違約拒繳分期款，依約全部債務視為到期。從而，原告依消費借貸法律關係，
    請求被告給付原告一百三十八萬七千六百二十一元，及自民國九十年三月十一日
    起至清償日止，按年息百分之七點五計算之利息，並自民國九十年四月十一日起
    至清償日止，逾期在六個月以內者，按上開利率百分之十，逾期六個月以上者，
    按上開利率百分之二十計算違約金，應予准許
三、兩造分別陳明願供擔保，請求宣告假執行，或免為假執行之宣告，核無不合，茲
    　　酌定相當擔保金額，予以准許。
四、據上結論，本件原告之訴為有理由，依民事訴訟法第三百八十五條第一項前段、
    第七十八條、第三百九十條第二項、第三百九十二條，判決如主文。
中　　　華　　　民　　　國　　九十一　　年　　　三　　　月　　二十五　　日
                              臺灣高雄地方法院民事第五庭
~B法　　　官　黃國川
右為正本係照原本作成。
如對本判決上訴，須於判決送達後廿日內向本院提出上訴狀。
中　　　華　　　民　　　國　　九十一　　年　　　三　　　月　　二十五　　日
~B法院書記官　陳淑女
